臺灣屏東地方法院民事判決　　　　　　　 100年度訴字第72號
原　　　告　黃順光
訴訟代理人　梁智豪律師
被　　　告　郭良豐
上列當事人間請求返還借款事件，本院於民國100 年11月30日言
詞辯論終結，判決如下：
    主      文
原告之訴駁回。
訴訟費用由原告負擔。
    事實及理由
一、按訴狀送達後，原告不得將原訴變更或追加他訴，但被告同
    意者、擴張或減縮應受判決事項之聲明者，不在此限，民事
    訴訟法第255 條第1 項第1 、3 款分別定有明文。本件原告
    依消費借貸關係，聲請本院依督促程序對被告發支付命令，
    請求被告給付新台幣（下同）51萬元，及自民國99年3 月17
    日起至清償日止，按週年利率百分之5 計算之利息，嗣於被
    告對支付命令提出異議視為起訴後，變更為依票據關係請求
    被告給付51萬元，及自100 年9 月8 日起至清償日止，按週
    年利率百分之6 計算之利息。關於訴訟標的變更部分，被告
    當庭表示沒有意見（見本院卷第75頁），關於利息請求部分
    ，核屬擴張或減縮應受判決事項之聲明，揆諸上開條文，原
    告所為訴之變更，於法並無不合，應予准許。
二、原告主張：被告因積欠六合彩組頭簽賭金，於98年間多次向
    伊借款，金額不定，合計約100 多萬元，其間被告雖曾返還
    部分借款，惟至今仍餘51萬元未為清償，如附表一所示金額
    合計51萬元之支票，係被告向伊借款時，為擔保而簽發交付
    伊。被告因未返還此部分借款，伊遂持如附表一所示之支票
    向銀行提示付款，竟遭銀行以存款不足及拒絕往來戶為由予
    以退票，爰依票據關係請求原告加計法定遲延利息如數給付
    等情，並聲明：(一)被告應給付原告51萬元，及自100 年9 月
    8 日起至清償日止，按週年利率百分之6 計算之利息。(二)原
    告願供擔保，請准宣告假執行。
三、被告則以：伊曾於97年8 月間向原告借款20萬元，約定每月
    給付利息6 萬元與原告（即月利30分），伊給付約半年之利
    息36萬元後，即無資力再給付利息並償還本金，原告遂於98
    年6 、7 月間要求伊持空白支票至其住處協商還款事宜，並
    持槍脅迫伊簽發如附表一、二所示之支票交付原告。嗣後，
    伊母郭李水香於99年1 月間，向屏東縣內埔地區農會借款30
    萬元，伊將其中23萬元給付原告用以清償上開借款，原告則
    返還伊如附表二所示之支票，除此之外，伊並未再於98年間
    向原告借款。基上，伊向原告所借之20萬元既已清償，且伊
    亦未再向原告借款，原告持有伊簽發如附表一所示之支票之
    基礎原因關係並不存在，伊自得以此對抗原告，原告請求伊
    給付票款，即非有理由等語，資為抗辯，並聲明如主文所示
    。
四、兩造經本院整理不爭執事項並協議簡化爭點，兩造不爭執之
    事項如下：
  (一)被告於98年間簽發如附表一所示之支票交付原告。
  (二)原告於99年3 月17日提示如附表一所示之支票，遭銀行以存
    款不足及拒絕往來戶為由予以退票。
五、本件之爭點：原告主張被告於98年間向其借款，迄今仍餘51
    萬元未為清償之事實，是否存在？論述如下：
  (一)按當事人主張有利於己之事實者，就其事實有舉證之責任，
    民事訴訟法第277 條第1 項前段定有明文。次按票據債務人
    不得以自己與發票人或執票人之前手間所存抗辯之事由，對
    抗執票人，票據法第13條前段亦定有明文。又按支票固為無
    因證券，票據債務人不得以自己與發票人或執票人前手間所
    存在之抗辯事由，對抗執票人，然發票人非不得以自己與執
    票人間所存之抗辯事由對抗執票人，此觀票據法第13條本文
    之反面解釋自明，又如發票人一旦提出其基礎原因關係不存
    在之對人抗辯，執票人自應就該基礎原因關係存在之積極事
    實，負舉證責任（最高法院87年度台上字第1601號判決意旨
    參照）。本件原告固主張其於98年間因貸款與被告而直接收
    受如附表一所示之支票，而被告則否認之，提出其基礎原因
    關係不存在之對人抗辯，則揆諸上開條文、判決意旨，原告
    對於已交付借款、消費借貸關係有效成立之積極事實，自應
    負舉證責任。
  (二)原告固主張被告於98年間曾向其借款，被告並簽發如附表一
    所示之支票交付原告以為擔保，惟原告就被告向其借款乙節
    ，於本院先陳稱：被告於98年間因簽賭六合彩，未付賭金，
    由伊出面與組頭協商，組頭同意被告分5 期清償，每期10萬
    元，嗣因被告無資力還款，其遂簽發如附表一所示之支票向
    伊借款，伊便貸款與被告，並直接交付組頭等語（見本院卷
    第51頁）；次陳稱：伊貸款與被告時，均係以現金親自交付
    原告等語（見本院卷第58頁）；又陳稱：被告因積欠六合彩
    組頭賭金51萬元，由伊出面與組頭協商，組頭同意被告分5
    期清償，嗣因被告無資力還款，其遂簽發如附表一所示之支
    票向伊借款，伊便貸款與被告，並由證人曾麗君、鍾奉勳直
    接將51萬元交付組頭等語（見本院卷第68頁）；另陳稱：被
    告於98年間因積欠六合彩組頭簽賭金，多次向伊借款，金額
    不定，合計約100 多萬元，其間雖曾返還部分借款，惟每當
    欠款金額累積達10萬元時，伊則要求被告簽發2 至3 月之遠
    期支票交付伊以為擔保，如附表一所示金額之支票，即為被
    告因此所簽發交付伊，又經結算結果，被告尚餘51萬元未返
    還伊等語（見本院卷第71頁）。原告就被告向其借款之金額
    （50萬元、51萬元或100 多萬元）、原告如何交付借款（係
    交付被告本人或六合彩組頭）、被告如何簽發如附表一所示
    之支票（係借款時即簽發交付原告或欠款累積至10萬元以上
    始簽發），及被告積欠之六合彩組頭之簽賭金數額（50萬元
    或51萬元）等情，前後所述不一，況且，原告既明知被告無
    資力給付六合彩組頭簽賭金，其卻仍一再貸款與被告，亦與
    常情相悖，是其主張被告於98年間曾向其借款云云，尚難遽
    信為實在。
  (三)原告雖聲請訊問證人曾麗君、鍾奉勳，欲證明其確於98年間
    曾貸與被告51萬元乙節。證人曾麗君於本院證稱：「（證人
    與本件兩造爭執有何關係？）因為被告借錢不還」、「（為
    何知道被告向原告借錢不還？）因為被告是在我的住處向原
    告借錢」、「（被告何時在你的住處向原告借錢？）97年開
    始，被告就陸續向原告借錢，但詳細日期不記得，被告究竟
    向原告借多少錢，我也不記得」、「（被告向原告借錢，原
    告是如何將借款交付給被告？）被告在我住處向原告借錢，
    原告身上沒有錢，原告就向我調現金，我就當場把錢拿給被
    告，我把錢拿給被告時，原告也在場，這樣的情形，我記得
    有4 次，我一共給了被告40萬元」、「（被告在你的住處向
    原告借款，是否也是在97年的時候？）忘記了」、「（被告
    除了在你住處向原告借款外，還有無其他向原告借款的情形
    ？）不清楚。」……「（被告在你的住處向原告借錢時，有
    無提供任何擔保？）有時候有開支票，有時候沒有」……「
    （被告向原告借錢，嗣後是否有清償？）被告積欠原告的借
    款，全部都沒有清償，我之前給被告的40萬元，是我借給原
    告的，原告嗣後有清償」等語（見本院卷第120-122 頁）。
    證人鍾奉勳則證稱：「（證人與本件兩造爭執有何關係？）
    因為我常在原告家喝茶，被告去原告家向原告借錢，被告之
    後有託我將錢拿給組頭」、「（被告向原告借錢，是在何時
    ？）98年3 到7 月間」、「（被告向原告借錢有幾次？）數
    十次」、「（被告去原告家向原告借錢時，除了你之外，還
    有何人在場？）沒有其他人在場」、「（被告去原告家向原
    告借錢，總共借了多少錢？）大概100 多萬元」、「（被告
    去原告家向原告借錢，原告是如何將錢交給被告？）當場直
    接拿現金給被告，原告沒有去金融機構領錢，也沒有向他人
    借錢，就直接把現金拿給被告」……「（被告在原告家向原
    告借錢時，有無提供任何擔保？）有時候有開支票，有時候
    沒有開」、「（被告向原告借款，嗣後有無清償？）不清楚
    」等語（見本院卷第122-123 頁）。惟查，上開證人所為被
    告向原告借款之證述，其時間（97年或98年3 至7 月間）、
    金額（40萬元或100 多萬元）、借款地點（證人曾麗君住處
    或原告住處）及原告貸與被告金錢之來源（向證人曾麗君借
    調或原告自有之現金）等節，所述已有不同，況且，如附表
    一所示之支票，發票日係在98年10月7 日至98年11月30日間
    ，有支票影本在卷可考（見本院卷第5-9 頁），而原告陳稱
    其係於被告借款後親自至被告住處要求其簽發如附表一所示
    之支票，且係要求被告簽發2 至3 月之遠期支票等語（見本
    院卷第71頁），依此，原告主張被告向其借款之時間，應係
    98年7 、8 月間，證人曾麗君、鍾奉勳所證述之借款時間則
    與此不符（97年或98年3 至7 月間）。又原告另陳稱被告簽
    發支票時，證人曾麗君、鍾奉勳並未在場等語（見本院卷第
    72 頁 ），但證人曾麗君、鍾奉勳確均證稱，被告向原告借
    款時，有時有簽發支票等語，就此，渠等所為證述與原告主
    張亦有所扞格。據此，證人曾麗君、鍾奉勳所為證述之憑信
    性顯有不足，尚難資以作有利於原告之認定。原告復未能另
    行舉證證明被告於98年間有向其借款，且其已交付足額借款
    等情，則其主張被告因向其借款而簽發如附表一所示之支票
    作為擔保云云，實無足採。再者，原告陳稱如附表一所示之
    支票與被告所抗辯之20萬元借款無關（見本院卷第148 頁）
    ，則原告持有如附表一所示之支票即屬欠缺基礎原因關係，
    其請求被告給付票款，尚屬無據。
六、綜上所述，本件原告本於票據關係，請求被告給付其51萬元
    ，及自100 年9 月8 日起至清償日止，按週年利率百分之6
    計算之利息，為無理由，應予駁回。原告之訴既經駁回，其
    假執行之聲請已失所附麗，應併駁回之。又本件事證已臻明
    確，兩造其餘攻擊防禦方法及舉證，於判決結果已不生影響
    ，爰不一一詳為論述，附此敘明。
七、據上論結，本件原告之訴為無理由，依民事訴訟法第78條，
    判決如主文。
中    華    民    國    100   年    12    月    14    日
                  民事第二庭  法  官  程士傑
正本係照原本作成。
如對判決上訴，須於判決送達後二十日內向本院提出上訴狀，其
未表明上訴理由者，應於提出上訴後二十日內向本院補提理由書
狀（均須按他造當事人之人數附繕本）。
如委任律師提起上訴者，應一併繳納上訴審裁判費。
中    華    民    國    100   年    12    月    15    日
                              書記官  李家維
附表一：
┌──┬──────┬───────┬──────┐
│編號│發   票   日│票  面  金  額│票據  號碼  │
│    │            │（新  台  幣）│            │
├──┼──────┼───────┼──────┤
│1   │98年10月7日 │100,000元     │BKB0000000  │
├──┼──────┼───────┼──────┤
│2   │98年10月30日│110,000元     │BKB0000000  │
├──┼──────┼───────┼──────┤
│3   │98年11月7 日│100,000元     │BKB0000000  │
├──┼──────┼───────┼──────┤
│4   │98年11月15日│100,000元     │BKB0000000  │
├──┼──────┼───────┼──────┤
│5   │98年11月30日│100,000元     │BKB0000000  │
└──┴──────┴───────┴──────┘
附表二：
┌──┬──────┬───────┬──────┐
│編號│發   票   日│票  面  金  額│票據  號碼  │
│    │            │（新  台  幣）│            │
├──┼──────┼───────┼──────┤
│1   │98年11月10日│130,000元     │BKB0000000  │
├──┼──────┼───────┼──────┤
│2   │98年12月15日│100,000元     │BKB0000000  │
└──┴──────┴───────┴──────┘